【裁判字號】    97,執消債更,104
【裁判日期】    981225
【裁判案由】    更生事件
【裁判全文】
臺灣板橋地方法院民事裁定         97年度執消債更字第104號
聲  請  人  劉珊珊
即  債務人              2樓之.
當事人聲請消費者債務清理事件，本院裁定如下：
    主  文
債務人所提如附件一所示之更生方案應予認可。
債務人在未依更生條件全部履行完畢前，其生活程度應受如附件
二之限制。
    理  由
一、按債務人有薪資、執行業務所得或其他固定收入，法院認更
    生方案之條件公允者，得不經債權人會議可決，逕依債務人
    之聲請或依職權以裁定認可更生方案；法院為認可之裁定時
    ，因更生方案履行之必要，對於債務人在未依更生條件全部
    履行完畢前之生活程度，得為相當之限制，消費者債務清理
    條例（下稱本條例）第64條第1項、第62條第2項分別定有明
    文。此項制度係以債務人之將來收入固定，於更生方案所定
    清償期間之清償可得預期，且盡清償能力以收入中之相當金
    額為清償，而各債權人已於可能範圍內受最大之清償，故授
    權法院縱未能於債權人會議之可決下逕行認可方案，藉以簡
    易、迅速成立更生方案。
二、按本件債務人聲請更生，前經本院97年度消債更字第1314號
    裁定開始更生程序在案，有上開裁定一份在卷可參。經查：
    （一）債務人確有薪資等固定收入，自陳任職於品淵有限公
          司從事健康檢查業務招攬，月平均薪資收入新台幣（
          下同）25,000元，有品淵有限公司出具之在職暨薪資
          給付證明書一紙在卷足憑。債務人之前雖曾陳述每月
          薪資可達30,000元，惟考量債務人之工作性質係屬業
          務招攬人員，薪資結構中有相當比例屬於佣金收入，
          其薪資收入具有一定範圍內之浮動性。而更生方案通
          常已將債務人之必要生活支出嚴格控制在一定金額之
          下，若過於寬估債務人之收入，而不予任何彈性空間
          ，將導致更生方案有無法履行之可能。衡諸前揭情形
          ，本院認為債務人預估其更生方案履行期間每月之平
          均收入為25,000元，係屬合理可信。
    （二）債務人於98年 9月15日具狀陳報更生方案（如附件一
          所示），其條件為每月為一期，前60期每期清償5,00
          0元；後36期預估因其女兒（目前高三）已大學畢業
          每期清償金額可提高至9,000元，合計96期（8年），
          總計清償624,000元，清償比例43.55％（更生債權為
          1,432,845）。本院於98年9月15日函各債權人表示意
          見，債權人多表反對。惟檢視債務人之家庭生活現況
          及更生方案，債務人獨力扶養一名未成年子女，前配
          偶長年居住於中國大陸，獨生女與債務人同住，前配
          偶雖應分擔對其女兒之扶養義務，惟倘前夫執意不負
          擔撫養費，實際上亦僅能由債務人獨力扶養。且債務
          人已向房屋貸款債權銀行大眾銀行協商延長還款時間
          ，使每月還款金額由22,000元降至18,092元，足見其
          還款誠意。債務人並陳明其母親每月願協助其房貸中
          之10,000元，則債務人每月實際房貸負擔為8,092元
          ，以其母女二人，此支出並未較租屋支出為高，因此
          此一房貸支出列入生活必要費用仍屬合理。則更生方
          案履行期間前五年，扣除更生方案還款支出及住宅費
          用後，債務人之不含住宅費用之可支配生活必要費用
          僅餘11,908元（00000-0000-0000），以債務人家庭
          成員兩名計算，每人不含居住必要生活費用僅5,954
          元。更生方案履行期間後三年（毋須再扶養女兒），
          每人每月不含居住費用預估必要生活費用為7,908元
          （00000-0000-0000），均未逾正常合理標準。雖然
          更生方案履行期間後三年包含償還房貸在內之必要生
          活支出為16,000元（7908+8092），雖高於內政部公
          佈台北縣「最低生活費用標準」每月10,792元。惟按
          「最低生活費用標準」之訂定係依據社會救助法第四
          條第一項：「本法所稱低收入戶，指經申請戶籍所在
          地直轄市、縣(市)主管機關審核認定，符合家庭總收
          入平均分配全家人口，每人每月在最低生活費以下，
          且家庭財產未超過中央、直轄市主管機關公告之當年
          度一定金額者。」而訂定，其目的在於照顧低收入家
          庭，因此各類社會福利補助門檻多引用此一標準訂定
          。家庭收入低於此一標準者，財產總額又低於一定標
          準之低收入戶，固然屬於各類社會救助之第一順位對
          象。然此係因政府資源有限，應優先照顧最需要之人
          民，不可反推收入高於此一標準者即非屬社會救助之
          對象。因此將最低生活費用標準認為是國人可以維持
          人性尊嚴之最低生活支出，應屬誤解。因此債務人既
          已盡力降低支出提高還款金額，即不得僅以清償成數
          過低謂其更生方案不合理。
    （三）債務人之座落於林口之不動產擔保貸款未償餘額為3,
          158,198元（大眾商業銀行98年8月17日陳報），大眾
          商業銀行於95年11月核貸時之不動產鑑估價值為3,74
          6,406 元。債務人亦自行提出乙份由尚育不動產仲介
          有限公司於98年12月3日之估價書，估價結果為3,600
          ,300元。本院函請孝承不動產估價師事務所於98年 7
          月23日之鑑價結果為 4,125,240元。惟實務上鑑價結
          果往往高於市場行情為實務上所常見，參酌本院民事
          執行處針對與債務人名下不動產座落地點（即台北縣
          林口鄉○○段）之最近12件不動產拍定案件（拍定日
          期均為98年9月1日之後），有1件在第1次拍賣拍定，
          3件在第2次拍賣拍定，有6件在第 3次拍賣拍定，有2
          件在減價拍賣程序（第 4拍）中拍定。因此倘以第二
          拍之底價來預估債務人不動產價值已屬寬估，則債務
          人不動產之價值應為3,300,192元（4,125,240*0.8）
          。因此債務人所提更生方案之清償總額 624,000元，
          已明顯高低於法院裁定開始更生程序時，依清算程序
          所得受償之總額141,994（0000000-0000000）。縱以
          3,746,406 認定債務人名下不動產之價值，結果仍無
          不同。
    （四）債務人並無本條例第64條第 2項所定不應認可之消極
          事由存在，故得不經債權人會議可決，逕予認可更生
          方案。且檢視債務人目前之支出及收入狀況亦無法再
          要求其提出還款成數更高之更生方案。從而本更生方
          案應屬合理、公允、適當而且可行。
三、綜上所述，債務人有固定收入，其更生方案之條件公允，且
    無不得認可之消極事由，揆諸本條例之立法目的，保障債權
    人公平受償，並謀求消費者經濟生活之更生機會，本件更生
    方案應予認可，另並依上開規定，就債務人在未依更生條件
    全部履行完畢前之生活程度，裁定為如附件二所示之限制，
    爰裁定如主文。
四、如不服本裁定，應於裁定送達後10日內，以書狀向司法事務
    官提出異議。
中    華    民    國    98    年    12    月    25    日
                  民事執行處司法事務官
附件一：更生方案
┌─────────────────────────────────────┐
│壹、更生方案內容                                                          │
├─────────────────────────────────────┤
│1.收到認可裁定確定證明書之次月起，每1個月為1期，共96期。                  │
│2.每期在當月20前轉匯各債權人之帳戶，第1-60期每期清償新臺幣（下同）5,000 元│
│  第61-96期每期清償新臺幣（下同）9,000元。債權人分配金額如下貳每期可分配金│
│  額欄位所示。                                                            │
│3.債權總金額:1,432,849元。                                                │
│4.總清償金額：624,000元。                                                 │
│5.總清償比例：43.55％。                                                   │
├─────────────────────────────────────┤
│貳、更生清償分配表                                          單位：新臺幣元│
├──┬────────┬─────┬─────┬──────┬──────┤
│編號│  債 權 人      │債權金額  │總分配金額│每期分配金額│每期分配金額│
│    │                │          │          │（1-60期）  │ （61-96期）│
├──┼────────┼─────┼─────┼──────┼──────┤
│ 1  │台北富邦商業銀行│ 129,819  │  56,556  │     453    │     816    │
│    │股份有限公司    │          │          │            │            │
├──┼────────┼─────┼─────┼──────┼──────┤
│ 2  │國泰世華商業銀行│ 226,099  │  98,460  │     789    │   1,420    │
│    │股份有限公司    │          │          │            │            │
├──┼────────┼─────┼─────┼──────┼──────┤
│ 3  │花旗（台灣）商業│ 364,111  │ 158,556  │   1,271    │   2,286    │
│    │銀行股份有限公司│          │          │            │            │
├──┼────────┼─────┼─────┼──────┼──────┤
│ 4  │香港商香港上海匯│ 195,806  │  85,260  │     683    │   1,230    │
│    │豐銀行股份有限公│          │          │            │            │
│    │司              │          │          │            │            │
├──┼────────┼─────┼─────┼──────┼──────┤
│ 5  │聯邦商業銀行股份│ 104,211  │  45,384  │     364    │     654    │
│    │有限公司        │          │          │            │            │
├──┼────────┼─────┼─────┼──────┼──────┤
│ 6  │玉山商業銀行股份│ 105,775  │  46,080  │     369    │     665    │
│    │有限公司        │          │          │            │            │
├──┼────────┼─────┼─────┼──────┼──────┤
│ 7  │新光行銷股份有限│  35,212  │  15,336  │     123    │     221    │
│    │公司（繼受自新光│          │          │            │            │
│    │銀行）          │          │          │            │            │
├──┼────────┼─────┼─────┼──────┼──────┤
│ 8  │中國信託商業銀行│ 243,016  │ 105,816  │     848    │   1,526    │
│    │股份有限公司    │          │          │            │            │
├──┼────────┼─────┼─────┼──────┼──────┤
│ 9  │臺灣新光商業銀行│  28,800  │  12,552  │     100    │     182    │
│    │股份有限公司    │          │          │            │            │
├──┼────────┼─────┼─────┼──────┼──────┤
│    │     合    計   │1,432,849 │  624,000 │   5,000    │   9,000    │
├──┴────────┴─────┴─────┴──────┴──────┤
│參、補充說明                                                              │
│一、總清償比例計算至百分比之小數點後第三位四捨五入至第二位。              │
│二、總分配金額＝每期分配金額（1-60期）*60 + 每期分配金額（61-96期）*36。  │
│三、每期可分配金額係依債權比例計算。                                      │
│四、債務人於履行更生方案前，應自行向各債權人詢問還款方式，並依期履行，債權│
│    人亦有主動通知債務人繳款方式之義務。                                  │
│五、債務人應按期將每期應繳納之金額以匯款方式匯入各債權人所指定之還款帳戶；│
│    匯款費用由債務人負擔。                                                │
└─────────────────────────────────────┘
附件二：更生債務人之生活限制
┌─────────────────────────────────────┐
│准許更生之債務人，未依更生條件完全履行完畢前，應受下列之生活限制：        │
├─────────────────────────────────────┤
│一、不得為奢靡浪費之消費活動。                                            │
├─────────────────────────────────────┤
│二、不得為賭博或為其他投機行為。                                          │
├─────────────────────────────────────┤
│三、不得搭乘高鐵及航空器，但因公務所需且由公費支付者及緊急事件者，不在此限│
│    。                                                                    │
├─────────────────────────────────────┤
│四、不得從事國外遊學或出國旅遊等消費行為。                                │
├─────────────────────────────────────┤
│五、不得投資金融商品（例如股票、基金等）。                                │
├─────────────────────────────────────┤
│六、不得從事逾越通常生活程度之贈與。                                      │
└─────────────────────────────────────┘

司法院資訊處製作；財團法人民間司法改革基金會備份。
